【裁判字號】    88,自,474
【裁判日期】    890222
【裁判案由】    背信等
【裁判全文】
臺灣臺北地方法院刑事判決                          八十八年度自字第四七四號
    自  訴  人  凰群企業有限公司  設臺北市○○○路四一○號四樓
    代  表  人  戊○
    代  理  人  丙○○
    被      告  己○○
右列被告因背信等案件，經自訴人提起自訴，本院判決如左：
    主    文
己○○無罪。
    理    由
一、自訴意旨略以：被告己○○（花名竹君）於數年前受僱於自訴人，在自訴人於臺
    北市○○○路四一○號四樓所經營之餐廳擔任經理一職，負責在現場招待顧客，
    約定應將向顧客收取消費額之現金交予帳務人員入帳，詎被告竟然背信，將其顧
    客消費交付之現金共計新臺幣（下同）三百四十一萬五千五百十六元予以侵占，
    而交付無法兌現之本票、支票予帳務人員（如附表所示），因認被告涉有背信、
    業務侵占罪嫌。
二、按犯罪事實應依證據認定之，無證據不得推定其犯罪事實，又不能證明被告犯罪
    者，應諭知無罪之判決，刑事訴訟法第一百五十四條第一項、第三百零一條第一
    項分別定有明文。訊之被告堅決否認背信、業務侵占犯行，辯稱：其僅負責在場
    內招待客人，並未負責向客人收帳，簽帳之款項係由公司指定特定之人持簽單收
    帳等語。經查：
（一）自訴人認被告涉有背信、業務侵占罪嫌，無非以本票、支票、退票理由單、扣
      繳憑單、臺北市康樂服務職業工會收據、薪資明細表附卷可稽，且經證人甲○○、丁○○、乙○○證述明確，又被告既於本票、支票上簽名，即應負責為其
      主要論據。
（二）查被告受僱於自訴人，於自訴人設於臺北市○○○路四一○號三樓、四樓所經
      營之金長巷舞廳、粘巴達舞廳擔任經理一職，負責招待前來舞廳消費之客人，
      如客人欲簽帳，被告將於簽單（如本票、支票）上背書以示負責，此為被告所
      自承（見本院卷第一五六頁之訊問筆錄），並有扣繳憑單、臺北市康樂服務職
      業工會收據、薪資明細表在卷足稽（見本院卷第一○六至一二二頁）。
（三）被訴業務侵占部分：
  １、按刑法上之侵占罪，以持有他人之物而實行不法領得之意思為構成條件，自必
      須所侵占之物，於不法領得以前，即已在其實力支配之下，始與持有之要素相
      符，最高法院二十年上字第一五七三號著有判例。經查：
  （１）附表編號第七號之本票部分：
        查受僱於被告之乙○○於八十七年七月間簽帳消費三萬九千五百八十元，簽
        發到期日為八十七年七月十七日之同額本票乙紙，其上固載明「竹君」，然
        此筆簽帳款項並未徵得被告之同意，且當時被告已離職，乙○○亦未能向被
        告領取薪水，此有本票一紙置於本院卷第七頁之證物袋內可稽，且經證人乙○○證述明確（見本院卷第一二四頁之訊問筆錄），足見被告並未持有乙○○所交付之簽帳款項。
  （２）附表編號第四十五號之本票部分：
        查鄒芷玲於八十八年一月間簽帳消費一萬零六百二十元、七千二百元，簽發
        發票日各為八十八年一月六日、八十八年一月十二日之同額本票二紙，此有
        本票二紙置於本院卷第七頁之證物袋內可稽，且經證人鄒芷玲證述綦詳（見
        本院卷第一九一頁之審判筆錄）。證人鄒芷玲固稱：其曾於八十八年一月份
        在新巷舞廳交付面額七萬餘元之客票予被告以清償簽帳款項云云（見本院卷
        第一九一至一九五頁之審判筆錄），惟此為被告所否認，而就證人鄒芷玲何
        時還款及其數額、證人鄒芷玲以何票據償還帳款等事實，自訴人或證人鄒芷
        玲均未能提出其他積極證據以佐其言，其空言指稱被告持有證人鄒芷玲所交
        付之簽帳款項，顯屬率斷。
  （３）附表編號第四十九號之支票部分：
        查被告因向新巷舞廳老闆借貸而簽發發票日為八十八年三月十日、面額為十
        萬元之支票乙紙，此有支票一紙置於本院卷第七頁之證物袋內可稽，且為自
        訴人代理人丙○○及被告所自承（見本院卷第一九六頁之審判筆錄、第一八
        五至一八六頁之訊問筆錄），益徵本張支票與簽帳消費無涉，自無被告侵占
        款項可言。
  （４）附表編號第五十九號之支票部分：
        查甲○○自八十六年起即多次至金長巷舞廳、粘巴達舞廳、華僑舞廳簽帳消
        費，均由被告背書，被告向其請款時，甲○○或交付客票或交付現金，又甲○○於八十八年初簽帳消費二十萬元、十五萬元，簽發發票日各為八十八年
        三月一日、八十八年二月二日之同額本票二紙，而被告曾向甲○○借款五十
        萬元，此有支票二紙置於本院卷第七頁之證物袋內可稽，且經證人甲○○結
        證屬實（見本院卷第一六四至一六七頁之訊問筆錄）。然證人甲○○固稱：
        其曾以被告還款用之支票請被告償還簽帳款項云云（見本院卷第八十二、一
        六七頁之訊問筆錄），惟此為被告所否認，而就證人甲○○何時還款及其數
        額之事實，自訴人或證人甲○○均未能提出其他積極證據以實其說，尚不得
        僅憑證人甲○○之片面指述即認被告持有證人甲○○所交付之簽帳款項。
  （５）綜上所述，自訴人無法證明簽帳之客人確實交付簽帳款項予被告。揆諸前揭
        判例意旨，被告既未持有簽帳款項，即不該當侵占之構成要件。
  ２、次按刑法第三百三十六條第二項所謂侵占業務上所持有之物，必須其物因業務
      上之原因歸其持有，從而侵占之，方與該罪構成要件相合（最高法院五十三年
      臺上字第二九一○號判例參照）。經查：
  （１）附表編號第二十二號之本票部分：
        查丁○○於八十七年六月、七月間簽帳消費三萬零五百元、一萬五千八百一
        十元，簽發發票日各為八十七年六月二十三日、八十七年七月十四日之同額
        本票二紙，丁○○於同年八月間新巷舞廳交付現金予乙○○，此有本票二紙
        置於本院卷第七頁之證物袋內可稽，且經證人丁○○、乙○○證述綦詳（見
        本院卷第八十三、一六六、一八四至一八五頁之訊問筆錄）。證人乙○○固
        稱：其曾於被告至新巷舞廳上班時交付丁○○所償還之現金予被告云云（見
        本院卷第一八四至一八五頁之訊問筆錄），惟此為被告所否認，而就證人乙○○何時交款及其數額之事實，自訴人或證人乙○○均未能提出其他積極證
        據足資證明，尚不得僅憑證人乙○○之證詞率斷被告持有證人乙○○所交付
        之簽帳款項。縱認被告確實收受該筆款項，惟其係本於證人乙○○之委託，
        並非因業務上之原因歸其持有，即與業務侵占之構成要件有別。
  （２）附表編號第五十三號之支票部分：
        查乙○○於八十七年間未經被告之首肯而同意客人簽帳一萬二千零五十元，
        嗣因客人用以清償上開簽帳款項之發票日八十七年十二月二十日、面額三萬
        元之支票退票，而請被告以其應支付之薪水轉交自訴人以清償該筆款項，經
        被告同意並徵詢自訴人代理人丙○○，丙○○同意先由公司出面向客人收帳
        ，被告因而未支付薪水予乙○○，此有支票一紙置於本院卷第七頁之證物袋
        內可稽，且為自訴人代理人丙○○及被告所自承（見本院卷第一八三頁之訊
        問筆錄），復經證人乙○○到庭結證明確（見本院卷第一八二至一八三頁之
        訊問筆錄）。足見被告之所以應將簽帳款項交予自訴人係基於證人乙○○之
        委託，該筆款項並非被告本於其對自訴人之義務而應交付予自訴人，當無構
        成業務侵占罪。
  （３）綜上所述，被告縱使持有證人乙○○所交付之簽帳款項，然並無業務上持有
        關係，其持有乃證人乙○○委託之結果，並無侵占之可言，自難以業務侵占
        罪論擬。
  ３、附表其餘本票、支票部分：
      自訴人固提出本票、支票、退票理由單多紙為證，然此僅得證明自訴人尚有各
      筆簽帳款項未獲清償，不足以證明被告確實侵占所收取之款項。
（四）被訴背信部分：
  １、再按刑法上之背信罪以為他人處理事務為前提，此觀刑法第三百四十二條規定
      自明。自訴人陳稱被告負有向客人收取簽帳款項進而轉交自訴人之義務，惟此
      為被告所否認，自訴人就此事實應負舉證責任，其固以本票、支票上之被告花
      名「竹君」之簽名而謂被告有此等義務，惟被告縱於本票、支票上簽名，然票
      據上之簽名僅使被告負有票據法之付款責任，尚不足以認定被告即有收款之義
      務，自無從論以背信罪。
  ２、又按就背信罪與侵占罪言，前者為一般之背信行為，其適用之範圍較廣，侵占
      罪則為狹義之背信行為，限於持有他人之物，而違背其委託任務之行為，應違
      背信行為之特別規定。縱認被告應負責代自訴人收取簽帳款項，惟核自訴人所
      述：被告將顧客消費交付之現金予以侵占，而交付無法兌現之本票、支票予帳
      務人員云云，被告應涉嫌刑法第三百三十六條第二項規定之業務侵占罪，而非
      刑法第三百四十二條第一項所定之背信罪。
（五）綜上所述，被告所辯其並無背信、侵占犯行等語，堪以採信。此外，復查無其
      他積極證據足資證明被告涉有何前開犯行，不能證明被告犯罪，自應為被告無
      罪判決之諭知。
據上論斷，應依刑事訴訟法第三百四十三條、第三百零一條第一項，判決如主文。
中      華      民      國    八十九    年      二      月    二十二    日
                  臺灣臺北地方法院刑事第一庭
                                          法  官  蔡  惠  如
右正本證明與原本無異。
如不服本判決，應於判決送達後十日內，向本院提出上訴狀。
                                          書記官  彭  雅  慧
中      華      民      國    八十九    年      三      月      一      日


司法院資訊處製作；財團法人民間司法改革基金會備份。
